臺灣士林地方法院民事判決
                                    109年度重訴字第423號
原      告  吳美芬
訴訟代理人  林明勳律師
被      告  林聰德
上列當事人間請求返還借名登記物事件，本院於民國110年9月7
日言詞辯論終結，判決如下：
    主  文
原告之訴駁回。
訴訟費用由原告負擔。
    事實及理由
一、原告起訴主張：兩造原為配偶關係，伊於婚姻關係存續期間
    ，以所繼承雙親之遺產及受贈與之款項購買門牌號碼臺北市
    ○○區○○路0段000巷00弄00號5樓房屋暨坐落之基地（下稱系
    爭房地），基於節稅考量，遂將系爭房地借名登記至被告名
    下。嗣兩造經法院判決離婚確定，認已無繼續借名之必要，
    伊於另案訴訟中以書面通知被告終止上開借名登記關係，經
    被告於109年3月16日收受該通知，惟迄今仍未返還系爭房地
    並辦理所有權移轉登記，爰依民法第179條、類推適用同法
    第541條規定，提起本件訴訟等語，並聲明：被告應將系爭
    房地交付並移轉所有權登記予原告。
二、被告則以：兩造間就系爭房地從未有借名登記約定，原告應
    舉證證明；其次，伊將薪資收入全數交由原告使用，每月亦
    負擔系爭房地貸款，足見系爭房地並非以原告自有資金所購
    買；伊負責處理系爭房地出租、修繕等事宜，確為系爭房地
    所有權人；另如兩造已分擔房屋修繕費用，並經原告給付房
    屋現值扣除房貸殘值後，被告始願放棄系爭房屋所有權等語
    ，資為抗辯，並聲明：原告之訴駁回。
三、兩造不爭執事項（見本院卷二第85頁）：
  ㈠兩造原為配偶關係，於82年11月27日結婚，嗣經法院於109年
    3月25日判決離婚在案。
  ㈡被告於100年6月10日以買賣為登記原因登記為系爭房地之所
    有權人（本院卷一第95頁、第108頁、卷二第24頁至第42頁
    ）。
  ㈢被告於109 年3 月6 日收受另案民事補充理由狀（本院卷一
    第35頁至第41頁）。
四、得心證之理由：
  ㈠按依民事訴訟法第277條規定，係由原告主張權利者，應先由
    原告負舉證之責，若原告先不能舉證，以證實自己主張之事
    實為真實，則被告就其抗辯事實，即令不能舉證，或其所舉
    證據尚有疵累，亦應駁回原告之請求；又稱「借名登記」者
    ，謂當事人約定一方將自己之財產以他方名義登記，而仍由
    自己管理、使用、處分，他方允就該財產為出名登記之契約
    。房地登記名義人即為房地之所有權人，乃社會通念之常態
    事實，登記名義人非房地之實際所有權人，則為變態事實，
    主張借名登記者，除應證明雖登記為出名者所有，但並無使
    出名者取得該特定財產所有權之意思外，自應就何時、何地
    、與何人、以何方式、有無為借名之要約、承諾、意思表示
    是否合致等攸關借名登記契約成立要件，以及該特定財產係
    由借名者自己為管理、使用及處分等事實，負舉證責任。是
    以，原告既主張與被告間就系爭房地約定有借名登記法律關
    係，並遭被告明白否認，自應舉證以實其說。
  ㈡經查，被告固不否認系爭房地部分價金係由原告支付（見本
    院卷二第83頁），而原告以其名義帳戶匯款至系爭房地履約
    保證專戶，並以名下另一不動產向銀行抵押借款用以清償系
    爭房屋之房貸等情，亦有專戶資金及利息結算明細表、匯款
    申請書代收入傳票、房屋貸款約定書可資為憑（見本院卷一
    第59頁至第63頁、第69頁至第82頁），再佐以被告曾向原告
    胞兄傳送LINE訊息，再經他人輾轉傳送予原告，其中內容略
    稱：「另外，您（即原告胞兄）提到『憑我們倆個人的薪水
    ，這兩間屋子都不是我們的資金買的』，這件事我（與美芬
    ）都知道。如果您說這兩個房子都是岳父母所贈，請問為何
    每月我們仍需支付高額的貸款呢？」（見本院卷一第45頁）
    ，是以，原告確有出資系爭房地一事，應堪以認定，然而，
    原告亦不否認被告每月自其帳戶內匯出固定款項供償還原告
    名下另一房地之銀行貸款，且系爭房地出租所得租金也用以
    繳付房貸等節（見本院卷二第80頁至第81頁），足見被告亦
    輾轉支出系爭房地房貸，僅因夫妻生活實質上共財致出資方
    式有所不同，故原告主張系爭房地均由其全數出資購買一事
    ，已非無疑，何況，購買不動產之出資來源為何，與當事人
    間是否合意成立借名登記契約，兩者並無絕對關聯性，不動
    產之取得對價縱非由登記名義人支付，所涉原因乃屬多端，
    或為財務規劃與財產管理之便利、脫法行為等關係，或出於
    經濟考量而為之借款、合資等關係，或出於情感因素而為之
    贈與關係等，均不一而足，亦為現時一般社會交易行為所常
    見，尚不能據此證明兩造間確存有借名登記關係。
  ㈢其次，兩造均不否認對方有處理系爭房屋出租事宜，且所獲
    租金繳付房貸後，如有剩餘則由雙方平分等情（見本院卷二
    第81頁、第83頁至第84頁），亦與借名登記契約中出名者僅
    單純出借名義，實際上仍由借名者自己為管理、使用及處分
    之情形，大相逕庭，更遑論原告雖主張因名下有其他不動產
    ，始將系爭房地登記於被告名下，避免增加稅率負擔云云（
    見本院卷一第15頁），惟實則被告名下除系爭房地外，早於
    79年、84年、88年間已另登記有其他房屋及土地（見本院卷
    二第124頁），可見系爭房地登記於被告名下，顯難因此獲
    致降低稅賦或貸款利率之優惠，益徵原告所稱因稅賦負擔而
    借名登記一事，並非真實可信。
  ㈣從而，原告至多僅能證明出資系爭房地部分買賣價金，卻未
    能舉證兩造於何時、地以何等方式，就借名登記契約為要約
    、承諾及意思表示合致，況且，被告對系爭房地亦有管理、
    使用及處分之事實，均如前述，原告雖主張兩造就系爭房地
    約定有借名登記契約一節，然綜合前開事證，尚無法使本院
    獲致對其有利之心證，則原告主張據此終止借名登記契約，
    並請求被告返還及移轉登記系爭房地予原告，自不可採。
五、綜上所述，原告主張依照民法第179條、類推適用同法第541
    條規定，請求判命被告交付系爭房地並移轉所有權登記，為
    無理由，應予駁回。
六、本件事證已臻明確，兩造其餘主張陳述及所提之證據，經審
    酌後於本件判決結果無影響，爰不逐一論述，附此敘明。
七、據上論結，原告之訴為無理由，判決如主文。
中    華    民    國   110    年    9     月    30    日
                  民事第三庭法  官  劉育琳
以上正本係照原本作成。 
如對本判決上訴，應於判決送達後20日內向本院提出上訴狀，若
委任律師提起上訴者，應一併繳納上訴審裁判費，否則本院得不
命
補正逕行駁回上訴。
中    華    民    國   110    年    9     月    30    日
                            書記官  邱勃英